【裁判字號】    99,訴,389
【裁判日期】    990625
【裁判案由】    公平交易法
【裁判全文】
臺北高等行政法院裁定
                                       99年度訴字第389號
原      告  大師創意科技股份有限公司
代  表  人  甲○○（董事長）
                          送達處所：台北縣板橋市館前東路
                                    96號10樓
被      告  行政院公平交易委員會
代  表  人  乙○○（主任委員）
訴訟代理人  丙○○
            丁○○
            戊○○
上列當事人間公平交易法事件，原告不服行政院中華民國98年12
月7 日院臺訴字第0980098033號訴願決定，提起行政訴訟，本院
裁定如下：
    主  文
原告之訴駁回。
訴訟費用由原告負擔。
    理  由
一、按「原告之訴，有下列各款情形之一者，行政法院應以裁定
    駁回之。但其情形可以補正，審判長應定期先命補正：……
    十、起訴不合程式或不備其他要件者。」「人民因中央或地
    方機關之違法行政處分，認為損害其權利或法律上之利益，
    經依訴願法提起訴願而不服其決定，或提起訴願逾3 個月不
    為決定，或延長訴願決定期間逾2 個月不為決定者，得向高
    等行政法院提起撤銷訴訟。」行政訴訟法第107 條第1 項第
    10款、第4 條第1 項分別定有明文。而此所謂行政處分，依
    訴願法第3 條第1 項規定，係指中央或地方機關就公法上具
    體事件所為之決定或其他公權力措施而對外直接發生法律效
    果之單方行政行為而言。職是，對非行政處分提起撤銷訴訟
    ，即有起訴不備要件之違法，應以裁定駁回之。
二、緣原告以訴外人標達股份有限公司（該公司嗣與英屬維京群
    島商太古國際汽車股份有限公司台灣分公司合併而消滅）及
    訴外人聯邦商業銀行股份有限公司在辦理購車及汽車貸款過
    程，涉有違反公平交易法第21條第1 項及第24條之規定云云
    ，依同法第26條向被告提出檢舉。案經被告調查結果，以本
    案依現有事證，難認有違反公平交易法規定情事，乃以98年
    3 月19日公壹字第0980002501號函（下稱系爭函文）復原告
    。原告不服，提起訴願，遭駁回後，遂提起本件行政訴訟。
三、經核，公平交易法第26條：「公平交易委員會對於違反本法
    規定，危害公共利益之情事，得依檢舉或職權調查處理。」
    之規定，並非主管機關應依檢舉、以檢舉人與被檢舉人為處
    分對象、作成有個案規制效力之行政處分以及作成如何內容
    之行政處分之規定，故於檢舉人依上開規定而為檢舉，主管
    機關依該檢舉進行調查後，所為不予處分之復函意僅在通知
    檢舉人有關主管機關就本案之調查結果，其性質僅係「單純
    之觀念通知」，並非行政處分。本件原告既係依公平交易法
    第26條之規定而為檢舉，並非依其他何法律明文規定而為申
    請，是被告所為系爭函文，僅在通知原告有關其所檢舉內容
    之調查結果，並就原告之檢舉內容為民事糾紛之範疇，核與
    公平交易法之規定尚屬有間等情予以述明，其性質上即非對
    於原告依法申請之案件予以駁回之行政處分，亦非被告對於
    公法上具體事件所為對原告直接發生何法律效果之單方行政
    行為，原告依行政訴訟法第4 條之規定提起撤銷訴訟，其起
    訴不備該類訴訟之要件，應以裁定駁回。
四、又，公平交易法之規範內容，為維護自由及公平競爭秩序，
    除包括限制競爭行為及不正競爭行為兩部分外，甚至涵蓋消
    費者保護（公平交易法第1 條參照），致使被告對不正競爭
    行為及消費者保護亦有介入監督之權責。然公平交易法之所
    以設置主管機關即被告，將其地位提升至與經濟部相同之位
    階，隸屬於行政院，並於公平交易法第28條賦予被告「依法
    獨立行使職權」之保障，政策目的畢竟係為了對限制競爭行
    為為必要之監督、管制，並非希冀被告扮演「交易不公取締
    者」，而不當地任意介入私權糾紛。準此，在解釋公平交易
    法各條之保護法益、構成要件，乃至於被告調查權、裁處權
    發動之界限等事項時，原應將此一政策取向納入考量。論者
    有以「規範保護理論」為據，以公平交易法第1 條明定立法
    目的在於維護交易秩序與消費者利益為由，認其規範除於公
    共利益外，兼有保護特定人民之法益，遇有違反此種規定之
    行為，受害人民除得請求被告「調查」外，被告尚須依其請
    求為「特定內容之處分」。苟被告調查結果認無違反公平交
    易法情事而函復人民，即生主管機關「確認」檢舉人所檢舉
    之行為並無侵害人民權益之法律效果，而為行政處分，因之
    ，檢舉人得以該處分為對象提起撤銷訴訟云云。此種論理固
    然對於人民私權保護不遺餘力，但恐過於擴張公平交易法保
    護範圍，迫使被告耗費過多資源從事私權糾紛之排除，甚至
    於調查後認被檢舉人行為並未干擾市場經濟，或未達國家介
    入管制之門檻限制，而對檢舉人為通知時，復容認檢舉人對
    此「通知」提起行政救濟，並令被告應訴，實在過於削減其
    監督、管制限制競爭行為之能量，與立法政策有違。況且，
    即使肯認被告前揭「通知」具有「確認被檢舉人行為並無侵
    害人民權益」之法律效果，係屬確認行政處分，亦難認此處
    分「損害」檢舉人關於公平交易法或任何法律所保護之權利
    或利益，檢舉人求為撤銷該種處分，原屬欠缺權利保護必要
    要件，併此指明。
依行政訴訟法第107 條第1 項第10款後段、第104 條，民事訴訟
法第95條、第78條，裁定如主文。
中    華    民    國    99    年    6    月    25    日
                    臺北高等行政法院第一庭
                              審判長法  官  王立杰
                                    法  官  許麗華
                                    法  官  楊得君
上為正本係照原本作成。
如不服本裁定，應於送達後10日內向本院提出抗告狀（須按他造
人數附繕本）。
中    華    民    國    99    年     6    月    25    日
                                    書記官  徐子嵐

司法院資訊處製作；財團法人民間司法改革基金會備份。
